【裁判字號】    95,保險上更(一),3
【裁判日期】    950704
【裁判案由】    給付保險金
【裁判全文】
臺灣高等法院民事判決             95年度保險上更(一)字第3號
上  訴  人  甲○○
特別代理人  乙○○
被上  訴人  國泰人壽保險股份有限公司
法定代理人  丁○○
訴訟代理人  吳光陸律師
複代  理人  丙○○
上列當事人間給付保險金事件，上訴人對於中華民國92年 4月29
日台灣台北地方法院90年度保險字第 219號第一審判決提起上訴
，經最高法院第1次發回更審，本院於95年6月20日言詞辯論終結
，判決如下：
    主      文
上訴駁回。
第二審及發回前第三審訴訟費用由上訴人負擔。
    事實及理由
一、上訴人起訴主張：
(一)、兩造於民國（下同）89年10月30日簽訂住院醫療終身健康保
    險契約（下稱系爭保險契約），依系爭保險契約約定，因疾
    病或傷害而住院者，同一次住院30日以內者，以新台幣（下
    同）2,000元乘以實際住院日數給付住院醫療保險金 ；同一
    次住院31日以上者，前30日按2,000元乘以30， 第31日起按
    2,000元乘以2乘以31日以後實際住院日數給付住院醫療保險
    金。嗣伊在系爭保險契約有效期間內，於90年 2月16日因精
    神分裂症住進台北市立療養院，至90年5 月21日出院；另於
    90年9月5日看門診後，因醫師診斷要求住院日間留院，至今
    仍在住院中。
(二)、依台北市立療養院病歷摘要所載，伊90年初診時只是「疑似
    」精神分裂症，又於初診時都無法斷定上訴人即患有精神分
    裂症，自不得認定伊投保前即患有精神病。而病歷摘要只是
    醫師的問診紀錄並非事實，並不是診斷書最後的病症，病歷
    上雖載明有此症狀，並非即可確定患有精神分裂症或精神病
    症。此觀之台北市立療養院病歷摘要中記載伊口述曾於83年
    在國泰綜合醫院（下稱國泰醫院）神經外科就診，但嗣經調
    閱病歷，並未發現伊於83年間曾至國泰醫院神經外科就診紀
    錄，足認口述非為病症。被上訴人若無法就病歷摘要內容更
    為舉證，即難憑該病歷摘要認定伊於投保前即有精神分裂症
    。
(三)、精神病徵兆不是精神病症，任何一個人都可能有語無倫次、
    自言自語、躁動、幻聽、幻覺等徵兆，有此徵兆並不表示即
    患有精神病症；精神分裂症須專科醫生觀察 6個月以上才可
    判定。伊於投保前並無任何合格的醫師診斷或經鑑定患有精
    神病症，故不能以伊投保前因曾出現語無倫次、自言自語、
    躁動等徵兆，即認定伊當時患有精神分裂症。
(四)、伊於86年 5月起係因中耳炎而至國泰醫院就診及住院，伊在
    門診及住院診療中，完全無精神異常的敘述，因此國泰醫院
    88年 1月29日翻譯病歷中記載：「全身性疾病：精神（身心
    ）異常」之病史，與事實不符。況依據精神衛生法施行細則
    ，並無「全身性疾病精神（身心）異常」之名詞。又伊手術
    當時，所有的醫護紀錄皆為「精神狀態良好，精神正常，意
    識清楚」，其上皆有醫護人員蓋章，所有檢查為科學儀器及
    正常的檢查程序，而上開88年 1月29日之病歷，並無醫師簽
    章，亦與醫護紀錄相互矛盾；另當日身體健康檢查係為開刀
    做準備，若依此判斷病患為精神病，則有違醫師法第7條之1
    及第7條之2、精神醫療法規、身心障礙者鑑定作業辦法第 4
    條、第7條、第13條之規定，況88年8月14日由主治醫師洪朝
    明開立的診斷證明書，並無任何精神疾病。顯見88年 1月29
    日之病歷為臨時插入，自不可憑信。
(五)、依系爭保險契約第17條規定，精神病並非為除外不保責任，
    伊既已罹患精神病，則被上訴人自應理賠；被上訴人雖拒絕
    理賠，然經伊申訴後，中華民國人壽保險商業同業公會於91
    年11月30日函文被上訴人不應拒賠精神病醫療保險金，故伊
    向被上訴人請求給付醫療保險金，於法應屬有據。
(六)、由於日間留院是否為住院的爭議案件相當多，所以財政部保
    險事業發展中心做出決議，認為日間留院是為住院，保險公
    司應給付住院醫療保險金。另依系爭保險契約第1條、第4條
    之約定，所謂住院者並無全日留院或日間留院之區別；且依
    行政院衛生署制作之「精神病患照顧體系權責劃分建議表」
    ，可知日間住院治療為精神醫療之一環，並為精神醫療機構
    所負責之範圍；又按保險公司因被保險人住院而給付保險之
    理由，無非為彌補被保險人因住院而受有之經濟上損失，此
    種損失當包括不能工作之損失，醫療上費用之支出或其他因
    住院之花費等，就此觀點而論，日間住院與全日住院應無差
    別可言；再病人之人格與合法權益應受到尊重及保障，不得
    予以歧視、虐待或非法利用，精神衛生法第36條第 1項前段
    定有明文。若保險公司之主張成立，明顯對精神病患歧視，
    並已違反上開規定。若保險公司認類此情形之理賠將導致保
    險共同團體之危險，應考慮於日後之保險條款中明文排除類
    此情形之除外理賠始為正辦，若純以現行保險契約內容作拒
    賠之解釋，尚屬難昭公信。
(七)、伊與被上訴人多次協商，被上訴人均拒絕理賠，為此依系爭
    保險契約，請求被上訴人給付自90年2月16日起至同年5月21
    日止，及自90年9月5日起至91年 9月30日止之住院醫療保險
    金。爰聲明：(一)被上訴人應給付上訴人181萬元 及自起訴狀
    繕本送達翌日起至清償日止，按年利1分計算之利息 。(二)願
    供擔保，請准宣告假執行。
二、被上訴人則以：
(一)、依系爭保險契約第4條第1項及第 5條約定，必須為契約生效
    後30日起所生之疾病而住院者，始予理賠，本件依上訴人於
    台北市立療養院之病歷，可知上訴人早於20歲時即出現語無
    倫次、自言自語、躁動、聽幻覺等精神病徵兆，堪認上訴人
    在投保前，即患有精神分裂症，上訴人於89年10月30日係帶
    病投保，依系爭保險契約第4條第 1項之約定及保險法第127
    條之規定，伊自得拒絕理賠。
(二)、依國泰醫院檢送之病歷及92年11月25日92管歷字第1300號醫
    院88年 1月29日之病歷記載：「過去病史：全身性疾病：精
    神（身心）異常。身體檢查：(二)全身疾病：精神異常」，益
    證上訴人在投保前即患有精神疾病。雖上訴人質疑國泰醫院
    88年 1月29日病歷真正，然此病歷係法院向該醫院所調取，
    並非伊自行提出，不可能作假。另一方面參酌上訴人在台北
    市立療養院之病歷，實不容否定此病歷之記載。至此記載乃
    當日門診醫師觀察病患所作之判斷，揆諸醫師均有一定之訓
    練及養成教育，其判斷與該醫師是否為精神專科醫師無關。
    又該病歷共計4頁，其中第4頁下方有國泰醫師蔡耀漢簽名，
    並未如上訴人所指無醫師章，是上訴人於投保前即患有精神
    疾病，應無疑義。
(三)、伊並非主張上訴人違反告知義務解除契約，而係以上訴人現
    請求之住院醫療保險金之疾病，係於投保前即已存在，不在
    系爭保險契約承保之列，此與上訴人是否知悉患有精神疾病
    、該疾病當時是否經明確認定精神分裂症無關。況其曾以民
    俗療法醫治，並有自殺、幻聽等情事，依一般社會觀念而言
    ，實難諉為不知其已患有此一疾病。至於上訴人所指公會函
    件，係屬建議性質，無拘束力，不得援引為請求給付保險金
    之依據。
(四)、上訴人所接受日間留院部分，應不在系爭保險契約承保範圍
    之內，蓋依系爭保險契約第4條第5項：「本契約所稱『住院
    』係指被保險人因疾病或傷害，經醫師診斷，必須入住醫院
    診療時，經正式辦理住院手續並確實在醫院接受診療者。」
    ，其住院當指一般人認知之日夜均在院治療。茲日間留院治
    療方式僅係白天在醫院治療，夜間及假日返家，核與一般所
    稱之住院有別。況且依上訴人提出之精神病患照顧權責劃分
    建議表為「日間照護病房」，並非日間住院，與系爭保險契
    約所指之住院有間，伊仍無理賠責任。縱認伊應負理賠責任
    ，依契約一次住院，至多以 365日計算理賠金額，然上訴人
    第2次日間留院係自90年9月5日至91年9月30日止，已超過36
    5日，其超過之日數顯不得請求等語，資為抗辯。
三、原審判決駁回上訴人之訴及假執行之聲請，上訴人不服，提
    起上訴，並於本院聲明：(一)原判決廢棄。(二)被上訴人應給付
    上訴人181萬元 ，及自起訴狀繕本送達翌日起至清償日止，
    按年利1分計算之利息 。(三)願供擔保，請准宣告假執行。被
    上訴人則聲明：(一)上訴駁回。(二)如受不利判決，願供擔保請
    准宣告免為假執行。
四、兩造不爭執之事項：(一)兩造於89年10月30日簽訂系爭保險契
    約。(二)上訴人於90年 2月16日因精神分裂症住進台北市立療
    養院，至同年 5月21日出院；復自同年9月5日起於台北市立
    療養院接受日間留院治療至今。
五、本件上訴人主張：兩造於89年10月30日簽訂系爭保險契約，
    依系爭保險契約約定，因疾病或傷害而住院者，同一次住院
    30日以內者，以2,000元 乘以實際住院日數給付住院醫療保
    險金；同一次住院31日以上者，前30日按2,000元乘以30 ，
    第31日起按2,000元乘以2乘以31日以後實際住院日數給付住
    院醫療保險金。嗣伊於90年 2月16日因精神分裂症住進台北
    市立療養院，至90年 5月21日出院；另於90年9月5日看門診
    後，因醫師診斷要求住院日間留院，至今仍在住院中。為此
    依系爭保險契約，請求被上訴人給付181萬元本息 。然此為
    被上訴人所否認，並以上開情詞置辯，是本件應審酌者厥為
    ：上訴人於系爭保險契約生效日之前，是否即已罹患精神病
    症，使被上訴人得依系爭保險契約第4條第1項及保險法第12
    7條之規定，拒絕給付保險金。經查：
(一)、按系爭保險契約第4條第1項：「本契約所稱『疾病』，係指
    被保險人於本契約生效日起30日以後或自復效日起所發生之
    疾病。」，此與保險法第 127條規定之精神相符，應屬有效
    ，即必須於系爭保險契約生效後30日起所生之疾病而住院者
    ，始予以理賠，茍係投保前即有之舊疾住院，被上訴人自得
    依該約定，拒絕給付保險金。
(二)、依台北市立療養院90年2月5日初診病歷所載：「資料提供者
    ：姊姊。疾病史：20歲出現憂慮（agitationw）、Delusion
    of control（被附身）、幻聽、叫喊（shouting）、自言自
    語（self-talking），家人多採民俗療法，未曾就診，症狀
    不穩定時，曾有自殺傾向…近日因姊姊聽同事介紹，帶至本
    所診治。精神狀態檢查：聽幻覺：很多人的聲音。摘要：20
    歲開始出現幻聽，未曾就醫，診治」。90年 2月16日病歷記
    載：「疾病史：這是一件嚴重精神分裂的病歷，自10年前開
    始，以前醫療過，病症為鬆散、答非所問、自言自語、不安
    的舉動、幻聽。他的家人曾以民俗療法治療。在80─83年間
    有多次自殺的舉動（因為幻聽的聲音命令）（用刀子砍手）
    。病史及治療經過摘要：首次呈現精神病之年齡為20歲，從
    發病迄今並無恢復過。精神檢查：神經質、焦慮、思考中斷
    、答非所問、重覆動作、聽幻覺。住院護理摘要：20歲出現
    憂慮（agitationw）、 Delusion of control（被附身）、
    幻聽、叫喊（shouting）、自言自語（self-talking），家
    人多採民俗療法，未曾就診，症狀不穩定時，曾有自殺傾向
    ，23歲─26歲時曾有多次半夜拿菜刀要砍，被家人阻止，個
    案近年來症狀持續…。個案夜眠差，日夜顛倒，晚上會跑出
    去，早上自己回來，有怪異行為，儀式性行為，半夜會大聲
    自言自語（self-talking）」。90年 8月20日病歷記載：「
    Day care評估：案姊描述自開始迄今未好好治療過，一直到
    案姊友人見到病人，建議看西醫，故90年 2月─5月第1次住
    院…。」。90年9月5日病歷記載：「發病：這10年來症狀一
    直存在，只是干擾程度有輕有重。」。同年9月6日病歷亦記
    載：「開始有10年了，被附身妄想，欲用刀子砍手掌（23歲
    有 3次）被父親制止」等，此有台北市立療養院病歷可稽（
    見外放病歷第2頁、第4頁─第5頁、第7頁、第13頁─第14頁
    、第17頁─第18頁、第25頁、第62頁、第68頁、第70頁），
    足見上訴人目前之精神疾病早已有之，並非投保後所發生之
    疾病。
(三)、又依國泰醫院檢送上訴人於88年 1月29日就診之病歷記載：
    「過去病史：全身性疾病：精神（身心）異常。身體檢查：
    全身疾病：精神異常」，此有該日之病歷及該病歷中文翻譯
    在卷可稽（本院前審卷第77頁反面─第79頁、第 118頁─第
    119頁 ），益證上訴人在投保前即患有精神疾病。雖上訴人
    以原審曾向國泰醫院函調病歷，國泰醫院當時已表示無上訴
    人病歷，然其於上訴審卻提出上開病歷，因此主張上開病歷
    來源有疑義云云。然查，原審向國泰醫院調取者，為其83年
    之病歷，而上訴人於83年並未至國泰醫院就診，是以國泰醫
    院乃回覆原審無上訴人83年度就醫之病歷資料，嗣本院前審
    調取者，乃上訴人在國泰醫院歷年來之就診病歷，此有原審
    、本院函稿及國泰醫院回函在卷可稽（原審卷第74頁、第83
    頁、本院前審卷第54頁、第57頁），是國泰醫院於本院前審
    中始檢送上訴人之病歷，程序並無不當，況該病歷為本院向
    國泰醫院所函調，並非被上訴人自行提出，衡情應不可能有
    作假之情形。另參酌上訴人在台北市立療養院之上開病歷，
    實難否定此病歷之記載，而該病歷之記載乃當日門診醫師觀
    察及詢問病患所作之判斷，衡之病患不可能向醫師說謊及醫
    師均有一定之訓練及養成教育，是其綜合病患陳述及外觀徵
    兆，判斷上訴人有上開精神異常之徵象，並非難事，該病歷
    所記載者，應屬可信。上訴人雖主張當日看診醫師並非精神
    科醫師，依法不得判定伊患有精神病云云，然當時係值日醫
    師對上訴人進行手術前身體檢查之問診，其於發現上訴人確
    有精神異常之外觀而予詳實記載，並未認定上訴人有精神衛
    生管理法施行法第3條所稱之精神病，自無違法之處。
(四)、上訴人又主張：伊在國泰醫院就診時，未有精神異常之陳述
    ，參以當日護理紀錄為「精神狀態良好，精神正常，意識清
    楚」，而上開88年 1月29日之病歷，並無醫師簽章，亦與上
    開護理紀錄相互矛盾，況主治醫師洪朝明於88年 8月14日所
    開立之診斷書，僅有左右耳手術之相關記載，並未敘及伊有
    何精神疾病，可見88年 1月29日之病歷係臨時插入云云。經
    查，上開病歷共計4頁，其中第4頁已有國泰醫師蔡耀漢簽名
    ，有病歷附卷可稽（本院前審卷第79頁），上訴人主張無醫
    師簽章云云，並不可採；至病患過去之病史，惟有其本身最
    清楚，參以上開台北市立療養院歷次病歷內容，上訴人確有
    此精神方面之病症，上訴人若未對此陳述，值日醫師何能於
    過去病史欄為精神（身心）異常之記載。再者護理紀錄係護
    理人員就病患住院後所為之各項護理措施、病患作息、身體
    狀況等逐一記載，其範圍不必然與病歷之記載一致，蓋病歷
    係由醫師診斷後之結果，而護理紀錄僅係護理人員所為，不
    能與專業醫師所為之病歷相提並論，自不得以該護理紀錄而
    否定上訴人上開精神異常之紀錄。另88年 1月29日就診之項
    目為手術前之身體檢查，故值日醫師於檢查上訴人身體並詢
    問上訴人之過去病史後，乃得出上訴人有精神異常現象；而
    主治醫師洪朝明診療項目在左右耳手術等，是其所開立之診
    斷書僅就此部分詳為記載，乃理所當然，上訴人主張88年 1
    月29日所制作之病歷係偽造或臨時插入云云，亦無可採。
(五)、上訴人雖主張病歷紀綠只是醫師的問診紀錄並非事實，病歷
    上雖載明有此症狀，並不能證明伊患有精神分裂症或精神病
    症，被上訴人若不能就病歷摘要內容更為舉證，則病歷之記
    載即非事實之根據云云。然查，病人與醫生間存有信賴關係
    ，病人為使醫生充分掌握病情，俾能對症下藥，應會將過去
    之病史及相關資訊據實以告，是病人或其親屬於醫生問診時
    ，應無故意為虛偽不實陳述或加以掩飾之理，是其等向醫師
    所為之陳述，可信度極高。本件上訴人或其胞姊屢次於醫師
    問診時陳述多年來精神異常之狀況，而其等所述亦極其詳細
    ，復參以上訴人最終經診斷為精神分裂症，可見病歷所載上
    訴人多年來即有精神病之症狀，並非無據，上訴人主張不能
    憑病歷認定其投保前有此症狀云云，即非可採。至初診病歷
    摘要中記載上訴人曾於83年在國泰醫院神經外科就診，經查
    雖無此項就診紀錄，然上訴人卻曾於86年 6月起至國泰醫院
    治療中耳炎，此有國泰醫院病歷可稽（本院前審卷第58頁）
    ，是其顯係將二者誤認所致，尚不影響上訴人或其親屬對其
    有關歷年來精神病症陳述之真實性，併此敘明。
(六)、上訴人又主張：伊投保前無任何合格醫師診斷患有精神疾病
    ，又精神分裂症，非經鑑定無法判定，不能僅依口述曾出現
    語無倫次、自言自語、躁動等，即認定伊患有精神分裂症；
    更何況所謂聽幻覺之情形，非經專科醫師診斷亦無法加以認
    定。又精神病徵兆不是精神病症，任何一個人都有可能有語
    無倫次、自言自語、躁動、幻覺等徵兆，並不表示即患有精
    神病症。然查，一般人於遭受某些事件之影響，或可能短暫
    出現如上訴人病歷所記載之語無倫次、自言自語等狀況，然
    於心情平復後即可回復正常。若有經年累月持續出現上開症
    狀，未曾改善，即可合理信其為精神病患者。本件上訴人10
    幾年來均有此精神病徵兆，未曾中斷，只是程度上有輕有重
    ，且其有聽幻覺之情形，亦經台北市立療養院之醫師診斷屬
    實，均已如前述，復參以精神病症有其延續性，另佐以上訴
    人至台北市立療養院經醫師診療不久即被判定其為精神分裂
    症者，並辦理住院等各情，自可認定上訴人住院前所呈現之
    症狀與其嗣後經診斷判定者，係屬同一病症之延續，亦即其
    住院前即患有精神分裂症無疑，上訴人主張無法判斷其投保
    住院前之症狀為精神疾病云云，殊無可採。
(七)、又按「保險契約訂立時，被保險人已在疾病中者，保險人對
    是項疾病，不負給付保險金額之責」，保險法第 127條定有
    明文。為保護善意之被保險人，該條所指「被保險人已在疾
    病中者」，應限縮解釋為該疾病已有外表可見之徵象，在客
    觀上被保險人不能諉為不知之情況而言（最高法院90年度台
    上字第89號裁定意旨參考）。又所謂被保險人是否知悉疾病
    ，只須其已知悉有該方面之疾病為已足，並不須確切知悉醫
    學上之病症名稱為必要。本件上訴人長年來有有精神病症之
    事實，應屬無訛，而其就診時亦就過去歷年來所經歷之病徵
    詳為陳述，依社會一般通念，實難諉為不知其患有精神方面
    之疾病，至其是否確切知悉所患者係何者疾病名稱，並無關
    宏旨，上訴人於投保前即患有精神症，該疾病已有外表可見
    之徵象，在客觀上被保險人亦不能諉為不知，則被上訴人依
    據保險法第 127條及系爭保險契約第4條第1項之規定，自可
    免負保險理賠責任。
(八)、上訴人又主張：中華民國人壽保險商業同業公會於91年11月
    30日函文被上訴人不應拒賠精神病醫療保險金，故伊自得向
    被上訴人請求給付醫療保險金云云。經查上開公會函文，應
    屬建議性質，無拘束力，自不得援引為請求給付之依據，上
    訴人上開主張，亦屬無據。
六、綜上所述，上訴人本於系爭保險契約，請求被上訴人給付住
    院醫療保險金181萬本息 ，自屬無據。原審為上訴人敗訴之
    判決，並駁回其假執行之聲請，經核於法並無不合。上訴意
    旨指摘原判決不當，求予廢棄改判，為無理由，應予駁回。
七、本件判決基礎已臻明確，兩造其餘之攻擊防禦方法，及提出
    未援用之證據，經斟酌後認不影響判決結果，無逐一論述之
    必要，併予敘明。
據上論結，本件上訴為無理由，依民事訴訟法第449條第1項、第
78條，判決如主文。
中    華    民    國    95    年    7     月    4     日
                  民事第十五庭審判長法  官  黃騰耀
                                    法  官  許文章
                                    法  官  黃國永
正本係照原本作成。
如不服本判決，應於收受送達後20日內向本院提出上訴書狀，其
未表明上訴理由者，應於提出上訴後20日內向本院補提理由書狀
（均須按他造當事人之人數附繕本）上訴時應提出委任律師或具
有律師資格之人之委任狀；委任有律師資格者，另應附具律師資
格證書及釋明委任人與受任人有民事訴訟法第466條之一第一項
但書或第二項（詳附註）所定關係之釋明文書影本。
中    華    民    國    95    年    7     月    5     日
                                    書記官  葉國乾
附註：
民事訴訟法第四百六十六條之一（第一項、第二項）：
對於第二審判決上訴，上訴人應委任律師為訴訟代理人。但上訴
人或其他法定代理人具有律師資格者，不在此限。
上訴人之配偶、三親等內之血親、二親等內之姻親，或上訴人為
法人、中央或地方機關時，其所屬專任人員具有律師資格並經法
院認為適當者，亦得為第三審訴訟代理人。


司法院資訊處製作；財團法人民間司法改革基金會備份。
